---
title: "leanclust ile Öğrenci Performans Kümeleme"
output:
  rmarkdown::html_vignette:
    toc: true
    toc_depth: 2
vignette: >
  %\VignetteIndexEntry{leanclust ile Öğrenci Performans Kümeleme}
  %\VignetteEngine{knitr::rmarkdown}
  %\VignetteEncoding{UTF-8}
bibliography: []
---

```{r, include = FALSE}
knitr::opts_chunk$set(
  collapse   = TRUE,
  comment    = "#>",
  fig.width  = 7,
  fig.height = 4.5,
  dpi        = 96,
  fig.align  = "center"
)
```

```{r setup, message = FALSE, warning = FALSE}
library(leanclust)
library(dplyr)
library(ggplot2)

data(ogrenci_notlari)
```

```{r preflight, include = FALSE}
## Yardimci paketler icin on-kontrol.
##   .has_dtw         : `dtw` paketi yuklu mu?
##   .has_ts_columns  : ogrenci_notlari yeni sema (quiz1, quiz2, vize,
##                      final) iceriyor mu?
##   .can_run_dtw     : DTW bolumu guvenle calisir mi?
##   .has_kableextra  : Sik tablolar icin kableExtra var mi?
.has_dtw <- requireNamespace("dtw", quietly = TRUE)
.has_ts_columns <- all(
  c("quiz1", "quiz2", "vize", "final") %in% names(ogrenci_notlari)
)
.can_run_dtw <- isTRUE(.has_dtw) && isTRUE(.has_ts_columns)
.has_kableextra <- requireNamespace("kableExtra", quietly = TRUE)

## Ortak tablo yardimcisi: kableExtra varsa sik stil, yoksa duz kable.
.sik_tablo <- function(x, caption = NULL, digits = 2) {
  tab <- knitr::kable(x, caption = caption, digits = digits,
                      format = "html")
  if (isTRUE(.has_kableextra)) {
    kableExtra::kable_styling(
      tab,
      bootstrap_options = c("striped", "hover", "condensed"),
      full_width        = FALSE,
      position          = "center"
    )
  } else {
    tab
  }
}
```

## Giriş

`leanclust`, öğrenci performansı verilerinde ön inceleme, kural tabanlı sınıflandırma ve iki farklı kümeleme motoru (k-means ile statik puan kümelemesi, DTW + Ward.D2 ile zaman serisi kümelemesi) sunan ince (*lean*) bir R paketidir. Bu belge, paketin tipik bir analiz akışında nasıl kullanıldığını `ogrenci_notlari` veri seti üzerinden gösterir.

Ele alınan adımlar şunlardır: (i) Tukey IQR yöntemiyle aykırı değer tespiti, (ii) `performans_sinifi_ata()` ile kural tabanlı harf notu ataması, (iii) `ogrenci_performans_kumele()` ile standartlaştırılmış değişkenler üzerinde k-means kümeleme, (iv) `ogrenci_zaman_serisi_kumele()` ile sınav dizisini bir zaman serisi olarak ele alıp DTW mesafesi ve Ward.D2 bağlantısıyla hiyerarşik kümeleme, (v) `ozet_kumele()` ve `kumele_grafik()` ile sonuçların raporlanması.

## Veri

Veri seti `r nrow(ogrenci_notlari)` öğrenciye ait performans kayıtlarını içerir. Sınavlar kronolojik sıraya göre quiz1, quiz2, vize ve final olarak kaydedilmiştir. Ağırlıklı ortalama şu biçimde hesaplanır:

$$
\text{ortalama}_i \;=\; 0{,}10\,\text{quiz1}_i + 0{,}10\,\text{quiz2}_i
                     + 0{,}30\,\text{vize}_i  + 0{,}50\,\text{final}_i
$$

Veri setinin ilk on satırı:

```{r}
goster_sutun <- c("ogrenci_id", "quiz1", "quiz2", "vize",
                  "final", "ortalama", "harf_notu")
goster_sutun <- intersect(goster_sutun, names(ogrenci_notlari))

.sik_tablo(
  head(ogrenci_notlari[, goster_sutun], 10),
  caption = "Tablo 1. `ogrenci_notlari` veri setinin ilk on satırı."
)
```

## Aykırı Değer Tespiti

K-means gibi merkez tabanlı yöntemler uç noktalara duyarlı olduğundan, kümeleme öncesinde aykırı değerlerin incelenmesi önerilir. Tukey IQR yöntemi çeyrek değerler üzerinden alt ve üst sınırları belirler:

$$
IQR \;=\; Q_3 - Q_1
$$

Alt sınır $Q_1 - k \cdot IQR$, üst sınır $Q_3 + k \cdot IQR$ olarak tanımlanır. `k = 1.5` klasik Tukey eşiğidir.

```{r}
aykiri <- tespit_et_outlier(ogrenci_notlari$ortalama, k = 1.5)
aykiri
```

`ortalama` değişkeninde `r length(aykiri$aykiri_degerler)` aykırı gözlem bulunmaktadır. Düşük aykırı oranı, kümeleme sonuçlarının uç noktalardan kaynaklanan çarpılmaya maruz kalmayacağına işaret eder.

## Kural Tabanlı Sınıflandırma

Türk yükseköğrenim sisteminde geleneksel harf notu eşikleri 50-60-70-80-90 noktalarıdır. `performans_sinifi_ata()` bu eşikleri varsayılan olarak kullanır ve bir `ordered factor` döndürür:

```{r}
ogrenci_notlari$sinif_kural <- performans_sinifi_ata(
  ogrenci_notlari$ortalama
)

table(ogrenci_notlari$sinif_kural)
```

Kural tabanlı yaklaşımın temel avantajı yorumlanabilirliktir: her sınırın ne anlama geldiği doğrudan tanımlıdır. Eşikler idari olarak şeffaf olmakla birlikte, değişkenler arasındaki etkileşimleri yansıtmaz.

## K-means Kümelemesi

`ogrenci_performans_kumele()`, seçilen değişkenleri z-standartlaştırır ve `stats::kmeans()` çağırır. Küme etiketleri küme ortalamasına göre sıralandığından, "Dusuk" etiketi daima en düşük puan kümesine, "Yuksek" etiketi en yüksek puan kümesine karşılık gelir.

```{r}
sonuc_km <- ogrenci_performans_kumele(
  veri        = ogrenci_notlari,
  degiskenler = c("vize", "final"),
  k           = 3,
  etiketler   = c("Dusuk", "Orta", "Yuksek"),
  seed        = 42
)

sonuc_km$merkezler
```

### Küme Özeti

`ozet_kumele()`, kümeleme sonucundan yayın kalitesinde bir `gt` tablosu üretir:

```{r}
ozet_kumele(sonuc_km,
            baslik = "K-means: Küme Bazlı Vize ve Final Ortalamaları")
```

### Küme Dağılım Grafiği

```{r fig.cap = "Şekil 1. Vize-final düzleminde k-means ile elde edilen öğrenci kümeleri. X işaretleri küme merkezlerini göstermektedir."}
kumele_grafik(sonuc_km, x = "vize", y = "final",
              baslik = "K-means: Öğrenci Performans Kümeleri")
```

## DTW ve Ward.D2 ile Zaman Serisi Kümelemesi

K-means, her öğrenciyi vize ve final puanlarının statik bir noktası olarak ele alır. Oysa bir öğrencinin performansı dönem boyunca kronolojik bir seri oluşturur: quiz1, quiz2, vize ve final değerleri sırasıyla izlendiğinde, bazı öğrencilerin donuk başlayıp yükseldiği (*late bloomer*) ya da iyi başlayıp düştüğü trajektörler ortaya çıkar. `ogrenci_zaman_serisi_kumele()` bu perspektifi kullanır.

İki temel tercihin gerekçesi şudur. **Dynamic Time Warping**, iki seriyi zaman ekseninde esneterek şeklen en yakın hizalamayı bulur; Öklidyen mesafeden farkı, aynı örüntüyü bir hafta sonra gösteren iki öğrenciyi de birbirine yakın sayabilmesidir. Şekil odaklı bir benzerlik ölçüsüdür (Giorgino, 2009). **Ward.D2 bağlantısı** hiyerarşik kümelemede kümelerarası varyans artışını minimize eder; D2 varyantı Murtagh ve Legendre (2014) tarafından karesel mesafeler üzerinden doğru formülasyon olarak önerilmiştir. DTW mesafe matrisiyle doğal olarak uyumlu çalışır ve kompakt, yorumlanabilir kümeler üretir.

```{r dtw_warn, echo = FALSE, results = "asis", eval = !.can_run_dtw}
cat(
  "> **Not.** Bu bolum atlandi: ",
  if (!.has_dtw)
    "`dtw` paketi kurulu degil (`install.packages(\"dtw\")`). "
  else "",
  if (!.has_ts_columns)
    paste0("`ogrenci_notlari` icinde quiz1/quiz2/vize/final ",
           "sutunlari yok. Once ",
           "`source(\"data-raw/ogrenci_notlari.R\")` calistiriniz. ")
  else "",
  "\n\n", sep = ""
)
```

```{r dtw_fit, eval = .can_run_dtw}
sonuc_dtw <- ogrenci_zaman_serisi_kumele(
  veri               = ogrenci_notlari,
  zaman_degiskenleri = c("quiz1", "quiz2", "vize", "final"),
  k                  = 3L,
  etiketler          = c("Dusuk", "Orta", "Yuksek")
)

sonuc_dtw
```

Çıktı, k-means sonucunun ikizi gibi yapılandırılmıştır: `$veri` etiketlenmiş data.frame, `$hclust` Ward.D2 ağacı, `$mesafe` pairwise DTW mesafe matrisi (`dist` nesnesi), `$merkezler` ise küme başına ortalama trajektör.

### Öğrenci Trajektörleri ve Küme Ortalamaları

`trajektor_grafik()`, her öğrenciyi kendi küme rengiyle ince bir çizgi olarak çizer ve üzerine kümenin ortalama trajektörünü kalın çizgi olarak bindirir. DTW'nin şekle dayalı gruplaması bu görselde doğrudan okunabilir: benzer eğime sahip öğrenciler aynı kümeye düşer, küme merkezleri ise grupların tipik seyrini özetler.

```{r dtw_trajectory, eval = .can_run_dtw, fig.cap = "Şekil 2. DTW + Ward.D2 ile elde edilen öğrenci trajektörleri; kalın çizgiler küme ortalamalarıdır."}
trajektor_grafik(sonuc_dtw)
```

Yalnızca küme ortalamalarını görmek için `goster_ogrenci = FALSE` verilebilir:

```{r dtw_trajectory_means, eval = .can_run_dtw, fig.height = 3.5, fig.cap = "Şekil 3. Yalnızca küme ortalama trajektörleri (bireysel çizgiler gizli)."}
trajektor_grafik(sonuc_dtw, goster_ogrenci = FALSE,
                 baslik = "Küme Ortalama Trajektörleri")
```

### Hiyerarşik Yapı (Dendrogram)

Ward.D2 bağlantısı bir ağaç (dendrogram) üretir. Dendrogramdaki birleşme yükseklikleri, kümelerin birleşme maliyetini (varyans artışını) gösterir; yüksek sıçramalar iyi ayrışmış kümelere işaret eder.

```{r dtw_dendrogram, eval = .can_run_dtw, fig.height = 4, fig.cap = "Şekil 4. DTW mesafesi ile Ward.D2 dendrogramı. Kesik yatay çizgi k = 3 kesimini belirtir."}
op <- par(mar = c(2, 4, 3, 1))
plot(sonuc_dtw$hclust,
     main = "DTW + Ward.D2 Dendrogramı",
     sub  = "", xlab = "",
     ylab = "Birlesme yuksekligi",
     cex  = 0.7)
# k = 3 icin kirmizi kutularla kesimi belirgin kil
stats::rect.hclust(sonuc_dtw$hclust, k = 3, border = "#d7191c")
par(op)
```

### Küme Bazlı Ortalama Dağılımı

DTW kümelerinin istatistiksel ayırt ediciliği, kümelerin ağırlıklı ortalama dağılımı üzerinden gözlenebilir:

```{r dtw_boxplot, eval = .can_run_dtw, fig.height = 3.8, fig.cap = "Şekil 5. DTW + Ward.D2 kümelerine göre ağırlıklı ortalama dağılımı."}
dtw_veri <- sonuc_dtw$veri
if ("ortalama" %in% names(dtw_veri)) {
  ggplot(dtw_veri,
         aes(x = kume_etiketi, y = ortalama,
             fill = kume_etiketi)) +
    geom_boxplot(alpha = 0.75, outlier.alpha = 0.5) +
    labs(
      x     = "DTW Kümesi",
      y     = "Ağırlıklı ortalama",
      fill  = "Küme",
      title = "DTW Kümelerinin Ortalama Dağılımı"
    ) +
    theme_minimal(base_size = 12)
}
```

### K-means ile DTW Karşılaştırması

İki kümeleme motoru, aynı öğrencileri farklı benzerlik tanımlarına göre gruplar. Çapraz tablo, yöntemlerin nerede örtüşüp nerede ayrıştığını gösterir:

```{r dtw_vs_km, eval = .can_run_dtw}
karsilastirma_km_dtw <- table(
  KMeans = sonuc_km$veri$kume_etiketi,
  DTW    = sonuc_dtw$veri$kume_etiketi
)

.sik_tablo(
  as.data.frame.matrix(karsilastirma_km_dtw),
  caption = "Tablo 2. K-means (vize, final) × DTW + Ward.D2 (dört noktalı trajektör) çapraz tablosu."
)
```

Uç kümelerde (Dusuk ve Yuksek) örtüşme yüksektir. Orta bölgede ortaya çıkan ayrışma, DTW'nin değerlendirmeye kattığı trajektör bilgisinden kaynaklanır: k-means iki statik puanın konumuna bakarken, DTW dört noktalık dizinin şeklini dikkate aldığı için erken yükselen ve geç yükselen öğrencileri farklı kümelere yerleştirebilir.

## Kural Tabanlı ve K-means Yaklaşımlarının Karşılaştırılması

Kural tabanlı sınıflar ile k-means etiketleri arasındaki çapraz tablo, iki yaklaşımın örtüşme düzeyini ortaya koyar:

```{r}
karsilastirma_kural_km <- table(
  Kural  = ogrenci_notlari$sinif_kural,
  KMeans = sonuc_km$veri$kume_etiketi
)

.sik_tablo(
  as.data.frame.matrix(karsilastirma_kural_km),
  caption = "Tablo 3. Kural tabanlı harf notu × k-means etiketi çapraz tablosu."
)
```

FF ve DD notu alan öğrenciler büyük ölçüde Dusuk kümesine, BA ve AA notu alan öğrenciler ise Yuksek kümesine düşmektedir. Orta bölgedeki CC ve BB öğrencileri arasında k-means ile kural tabanlı atamanın ayrıştığı gözlemler bulunur; bu ayrışma, vize ve final notlarının birlikte değerlendirildiği durumlarda tek bir ağırlıklı ortalamanın gizlediği örüntülerin ortaya çıkabileceğini göstermektedir.

## Sonuç

`leanclust` paketinin tasarım ilkesi, her fonksiyonun tek bir sorumluluk üstlenmesi ve fonksiyonların çıktılarının birbirini sorunsuz besleyen bir boru hattı oluşturmasıdır. `tespit_et_outlier()` ile aykırı değer incelemesi, `performans_sinifi_ata()` ile kural tabanlı sınıflandırma, `ogrenci_performans_kumele()` ile statik puan tabanlı k-means kümelemesi, `ogrenci_zaman_serisi_kumele()` ile DTW + Ward.D2 trajektör kümelemesi ve `ozet_kumele()` / `kumele_grafik()` ile raporlama birleştirildiğinde; öğrenci performansı idari şeffaflık, istatistiksel bütünlük ve zaman boyutundaki örüntüler açısından bir arada değerlendirilebilir.

## Kaynaklar

-   Giorgino, T. (2009). Computing and Visualizing Dynamic Time Warping Alignments in R: The dtw Package. *Journal of Statistical Software*, 31(7). <https://doi.org/10.18637/jss.v031.i07>
-   Murtagh, F. & Legendre, P. (2014). Ward's Hierarchical Agglomerative Clustering Method: Which Algorithms Implement Ward's Criterion? *Journal of Classification*, 31(3), 274-295. <https://doi.org/10.1007/s00357-014-9161-z>

## İleri Okuma

Fonksiyon dokümantasyonları için:

-   `?ogrenci_performans_kumele`
-   `?ogrenci_zaman_serisi_kumele`
-   `?performans_sinifi_ata`
-   `?tespit_et_outlier`
-   `?aykiri_deger_analizi`

Paketin tüm vignette'lerini listelemek için:

```{r eval = FALSE}
browseVignettes("leanclust")
```
