---
title: "leanclust ile Öğrenci Performans Kümeleme"
output: rmarkdown::html_vignette
vignette: >
  %\VignetteIndexEntry{leanclust ile Öğrenci Performans Kümeleme}
  %\VignetteEngine{knitr::rmarkdown}
  %\VignetteEncoding{UTF-8}
---

```{r, include = FALSE}
knitr::opts_chunk$set(
  collapse   = TRUE,
  comment    = "#>",
  fig.width  = 7,
  fig.height = 4.5,
  dpi        = 96
)
```

## Giriş

`leanclust`, öğrenci performansı verilerinde ön inceleme, kural tabanlı
sınıflandırma ve k-means tabanlı kümeleme adımlarını tek bir
fonksiyon akışı etrafında birleştiren ince (*lean*) bir R paketidir.
Bu belge, paketin tipik bir analiz akışında nasıl kullanıldığını
`ogrenci_notlari` veri seti üzerinden gösterir.

Ele alınan adımlar şunlardır: (i) Tukey IQR yöntemiyle aykırı değer
tespiti, (ii) `performans_sinifi_ata()` ile kural tabanlı harf notu
ataması, (iii) `ogrenci_performans_kumele()` ile standartlaştırılmış
değişkenler üzerinde k-means kümeleme, (iv)
`ogrenci_zaman_serisi_kumele()` ile sınav dizisini bir zaman serisi
olarak ele alıp DTW mesafesi ve Ward.D2 bağlantısıyla hiyerarşik
kümeleme, (v) `ozet_kumele()` ve `kumele_grafik()` ile sonuçların
raporlanması.

> "Bir vignette, paketinizin en iyi örnek projesidir."
> — *R Packages*, Wickham & Bryan

## Paket ve Veri

```{r setup, message = FALSE, warning = FALSE}
library(leanclust)
library(dplyr)
library(ggplot2)

data(ogrenci_notlari)
```

Veri seti `r nrow(ogrenci_notlari)` öğrenciye ait altı değişken
içerir: kimlik, vize notu, final notu, şube, ağırlıklı ortalama ve
harf notu. Ağırlıklı ortalama şu şekilde hesaplanır:

$$
\text{ortalama}_i \;=\; 0{,}4 \cdot \text{vize}_i \;+\; 0{,}6 \cdot \text{final}_i
$$

İlk on satır:

```{r}
knitr::kable(
  head(ogrenci_notlari, 10),
  caption = "Tablo 1. `ogrenci_notlari` veri setinin ilk on satırı.",
  digits  = 2
)
```

## Aykırı Değer Tespiti

K-means gibi merkez tabanlı yöntemler uç noktalara duyarlı olduğundan,
kümeleme öncesinde aykırı değerlerin incelenmesi önerilir. Tukey IQR
yöntemi çeyrek değerler üzerinden alt ve üst sınırları belirler:

$$
IQR \;=\; Q_3 - Q_1
$$

Alt sınır $Q_1 - k \cdot IQR$, üst sınır $Q_3 + k \cdot IQR$ olarak
tanımlanır. `k = 1.5` klasik Tukey eşiğidir.

```{r}
aykiri <- tespit_et_outlier(ogrenci_notlari$ortalama, k = 1.5)
aykiri
```

`ortalama` değişkeninde `r length(aykiri$aykiri_degerler)` aykırı
gözlem bulunmaktadır. Düşük aykırı oranı, k-means sonuçlarının uç
noktalardan kaynaklanan çarpılmaya maruz kalmayacağına işaret eder.

## Kural Tabanlı Sınıflandırma

Türk yükseköğrenim sisteminde geleneksel harf notu eşikleri
50-60-70-80-90 noktalarıdır. `performans_sinifi_ata()` bu eşikleri
varsayılan olarak kullanır ve `ordered factor` döndürür:

```{r}
ogrenci_notlari$sinif_kural <- performans_sinifi_ata(
  ogrenci_notlari$ortalama
)

table(ogrenci_notlari$sinif_kural)
```

Kural tabanlı yaklaşımın temel avantajı yorumlanabilirliktir: her
sınırın ne anlama geldiği doğrudan tanımlıdır. Eşikler idari olarak
şeffaf olmakla birlikte, değişkenler arasındaki etkileşimleri
yansıtmaz.

## K-means Kümeleme

`ogrenci_performans_kumele()`, değişkenleri z-standartlaştırarak
`stats::kmeans()` çağırır ve küme etiketlerini küme ortalamasına göre
sıralar. Böylece "Dusuk" etiketi daima en düşük puan kümesine,
"Yuksek" etiketi ise en yüksek puan kümesine karşılık gelir.

Fonksiyonun temel davranışı şu şekildedir:

- Sayısal değişkenler `standartlastir = TRUE` ile z-skoruna dönüştürülür.
- `nstart = 25` ile çoklu başlangıç denenerek yerel minimumlara karşı
  korunma sağlanır.
- `seed` argümanı tekrarlanabilirliği garantiler.

```{r}
sonuc <- ogrenci_performans_kumele(
  veri        = ogrenci_notlari,
  degiskenler = c("vize", "final"),
  k           = 3,
  etiketler   = c("Dusuk", "Orta", "Yuksek"),
  seed        = 42
)

sonuc$merkezler
```

Döndürülen liste şunları içerir: küme etiketiyle zenginleştirilmiş
veri (`$veri`), ham `kmeans` nesnesi (`$kmeans`), orijinal ölçekteki
küme merkezleri (`$merkezler`), özet istatistikler (`$ozet`) ve çağrı
argümanları (`$argumanlar`).

### Küme Özeti

`ozet_kumele()`, kümeleme sonucundan yayın kalitesinde bir `gt`
tablosu üretir:

```{r}
ozet_kumele(sonuc, baslik = "Küme Bazlı Vize ve Final Ortalamaları")
```

### Küme Dağılım Grafiği

`kumele_grafik()` iki değişken üzerinde kümeleri renklendirir ve
merkezleri "X" işaretiyle gösterir:

```{r fig.cap = "Şekil 1. Vize-Final düzleminde öğrenci kümeleri. X işaretleri küme merkezlerini göstermektedir."}
kumele_grafik(sonuc, x = "vize", y = "final",
              baslik = "Öğrenci Performans Kümeleri")
```

## DTW ve Ward.D2 ile Zaman Serisi Kümelemesi

K-means, her öğrenciyi vize ve final puanlarının statik bir noktası
olarak ele alır. Oysa bir öğrencinin performansı dönem boyunca
kronolojik bir seri oluşturur: quiz1, quiz2, vize ve final değerleri
sırasıyla izlendiğinde, bazı öğrencilerin donuk başlayıp yükseldiği
(*late bloomer*) ya da iyi başlayıp düştüğü trajektörler ortaya çıkar.
`ogrenci_zaman_serisi_kumele()` bu perspektifi kullanır.

İki temel tercih:

- **Mesafe olarak DTW.** Dynamic Time Warping, iki seriyi zaman
  ekseninde esneterek şeklen en yakın hizalamayı bulur. Öklidyen
  mesafeden farkı, aynı örüntüyü bir hafta önce gösteren iki öğrenciyi
  de birbirine yakın saymasıdır. Şekil odaklı bir benzerlik ölçüsüdür.
- **Ward.D2 bağlantısı.** Hiyerarşik kümelemede Ward yöntemi
  kümelerarası varyans artışını minimize eder; D2 varyantı
  Murtagh & Legendre (2014) tarafından karesel mesafeler üzerinden
  doğru formülasyon olarak önerilmiştir. Kompakt, küresel kümeler
  üretir ve DTW mesafe matrisiyle uyumlu çalışır.

```{r eval = requireNamespace("dtw", quietly = TRUE)}
ts_sonuc <- ogrenci_zaman_serisi_kumele(
  veri               = ogrenci_notlari,
  zaman_degiskenleri = c("quiz1", "quiz2", "vize", "final"),
  k                  = 3L,
  etiketler          = c("Dusuk", "Orta", "Yuksek")
)

ts_sonuc$merkezler
```

Çıktı, k-means sonucunun ikizi gibi yapılandırılmıştır: `$veri`
etiketlenmiş data.frame, `$hclust` Ward.D2 ağacı, `$mesafe` DTW mesafe
matrisi (`dist`), `$merkezler` ise küme başına ortalama trajektör.

### Trajektör Şekilleri

Küme merkezlerini sınav sırasına göre çizerek yüksek/orta/düşük
gruplarının dönem içi seyrini karşılaştırmak mümkündür:

```{r fig.cap = "Şekil 2. Küme bazlı ortalama trajektörler (quiz1 → quiz2 → vize → final).", eval = requireNamespace("dtw", quietly = TRUE)}
sinavlar <- c("quiz1", "quiz2", "vize", "final")
merkez_uzun <- data.frame(
  sinav   = factor(rep(sinavlar, times = nrow(ts_sonuc$merkezler)),
                   levels = sinavlar),
  puan    = as.numeric(t(ts_sonuc$merkezler[, sinavlar])),
  etiket  = rep(ts_sonuc$merkezler$etiket, each = length(sinavlar))
)

ggplot(merkez_uzun,
       aes(x = sinav, y = puan, group = etiket, color = etiket)) +
  geom_line(linewidth = 1) +
  geom_point(size = 2) +
  labs(x = "Sınav (kronolojik)", y = "Puan",
       color = "Küme",
       title = "DTW + Ward.D2 Küme Ortalama Trajektörleri") +
  theme_minimal()
```

### K-means ile DTW'nin Karşılaştırılması

```{r eval = requireNamespace("dtw", quietly = TRUE)}
table(
  KMeans = sonuc$veri$kume_etiketi,
  DTW    = ts_sonuc$veri$kume_etiketi
)
```

İki yöntem uç kümelerde (Dusuk ve Yuksek) büyük oranda örtüşürken,
orta bölgede ayrışma görülür. Bu ayrışma, DTW'nin değerlendirmeye
kattığı trajektör bilgisinden kaynaklanır: k-means iki statik puanın
ortalamasına bakarken, DTW dört noktalık dizinin şeklini dikkate
aldığı için erken yükselen ve geç yükselen öğrencileri farklı
kümelere yerleştirebilir.

## İki Yaklaşımın Karşılaştırılması

Kural tabanlı sınıflar ile k-means etiketleri arasındaki çapraz tablo,
iki yaklaşımın örtüşme düzeyini ortaya koyar:

```{r}
karsilastirma <- table(
  Kural  = ogrenci_notlari$sinif_kural,
  KMeans = sonuc$veri$kume_etiketi
)

knitr::kable(
  as.data.frame.matrix(karsilastirma),
  caption = "Tablo 2. Kural tabanlı harf notu × k-means etiketi çapraz tablosu."
)
```

FF ve DD notu alan öğrenciler büyük ölçüde *Dusuk* kümesine, BA ve AA
notu alan öğrenciler ise *Yuksek* kümesine düşmektedir. Orta bölgedeki
CC ve BB öğrencileri arasında k-means ile kural tabanlı atamanın
ayrıştığı gözlemler bulunur; bu ayrışma, vize ve final notlarının
birlikte değerlendirildiği durumlarda tek bir ağırlıklı ortalamanın
gizlediği örüntülerin ortaya çıkabileceğini göstermektedir.

## Sonuç

`leanclust` paketinin tasarım ilkesi, her fonksiyonun tek bir
sorumluluk üstlenmesi ve fonksiyonların çıktılarının birbirini
sorunsuz besleyen bir boru hattı oluşturmasıdır.
`tespit_et_outlier()` ile aykırı değer incelemesi,
`performans_sinifi_ata()` ile kural tabanlı sınıflandırma,
`ogrenci_performans_kumele()` ile statik puan tabanlı k-means
kümelemesi, `ogrenci_zaman_serisi_kumele()` ile DTW + Ward.D2
trajektör kümelemesi ve `ozet_kumele()` / `kumele_grafik()` ile
raporlama birleştirildiğinde; öğrenci performansı idari şeffaflık,
istatistiksel bütünlük ve zaman boyutundaki örüntüler açısından bir
arada değerlendirilebilir.

## İleri Okuma

Fonksiyon dokümantasyonları için:

- `?ogrenci_performans_kumele`
- `?ogrenci_zaman_serisi_kumele`
- `?performans_sinifi_ata`
- `?tespit_et_outlier`
- `?aykiri_deger_analizi`

DTW ve Ward.D2 hakkında daha fazla teknik okuma için:

- Giorgino, T. (2009). "Computing and Visualizing Dynamic Time
  Warping Alignments in R: The dtw Package." *JSS* 31(7).
- Murtagh, F. & Legendre, P. (2014). "Ward's Hierarchical
  Agglomerative Clustering Method: Which Algorithms Implement Ward's
  Criterion?" *Journal of Classification* 31, 274-295.

Paketin tüm vignette'lerini listelemek için:

```{r eval = FALSE}
browseVignettes("leanclust")
```
